---
title: "Analisis de varianza de un factor"
output: html_document
---

```{r setup, include=FALSE}
knitr::opts_chunk$set(echo = TRUE)
```

### Caso: En una consultora de desarrollo de Software se hace un estudio en donde se compara la aceptación que tienen  4 lenguajes de programación web (java, Php, ASP.net, Python). Las puntuaciones se dan en cada sistema desarrollado, en un total de 5 sistemas puestas en evaluación.




```{r}
len_program <- as.factor(c(rep(c("java", "php", "asp", "python"), each =5)))
puntaciones <- c(78,87,81,89,85,94,91,87,90,88,73,78,69,83,76,79,83,78,69,81)
#datos <- data.frame(posicion = posicion, bateo = bateo)
datos <- data.frame(puntaciones = puntaciones, len_program = len_program)

#tabla <-table(datos)
#tabla <- table(datos$len_program, datos$puntaciones, dnn = c("java", "php", "asp", "python"))
#fligner.test(puntaciones ~ len_program,datos)

#fm = aov( puntaciones ~ len_program )
#fm
#summary(fm)

#intervals = TukeyHSD(fm)
#intervals


```

### paso 01, Planteamiento de hipotesis

H0: Las puntaciones de evaluacion son iguales para los lenguajes de programación.
Ha: Las puntaciones de evaluacion son diferentes para los lenguajes de programación.

### paso 02, Nivel de significancia

Para este caso no se especifica un el nivel de significancia por tanto se asume:
Nivel de significancia = ``` 0.05```
Nivel de confianza = ```0.95```


### paso 03, Determinar estadistico de prueba

```{r }
fm = aov( puntaciones ~ len_program )
fm
summary(fm)
intervals = TukeyHSD(fm)
intervals
```

### paso 04, Regla de desición

```{r}
#tabla <-table(datos)

#k <- ks.test(x=datos$len_program, y=datos$puntaciones)
#k$p.value
fligner.test(puntaciones ~ len_program,datos)
bartlett.test(puntaciones ~ len_program,datos)
```
elaborando la prueba de homocedastidad de Bartlett's y Fligner podemos identificar que no existe diferencia significativa
Dado que p-value es superior a 0.05 


Diferencia de media de los puntajes por lenguajes de programación

```{r intervals, echo=FALSE}
plot(intervals)
```

### paso 05, Conclusión

con un nivel de confianza del 95% se puede concluir que:  Las puntaciones de evaluacion son iguales para los lenguajes de programación.
por tanto se rechaza la hipotesis alternativa



