---
title: "intervConfMedi"
output: html_document
---

```{r setup, include=FALSE}
knitr::opts_chunk$set(echo = TRUE)
slim = c(3,4,5,5,5,4,3,5,5,2,5,5,5,4,4,4,5,5,5,3,4,4,4,5)
sAre = c(4,3,5,5,5,3,3,5,3,4,2,2,2,1,4,5,5,5,5,5,2,1,2,5)
```

## Ejercicio 03 - Lima

Determinar el intervalo de confianza para el grado de satisfaccion por el servicio prestado a un *99%* de confianza.



```{r slim}

slim
summary(slim)
t.test(x=slim, conf.level=0.99)
```
el grado de satisfaccion para la ciudad de lima con un 90% de confianza se encuentre entre 3.8 y 4.8 en promedio aproximadamente (se encuentra entre ni satisfecho, ni insatisfecho hasta satisfecho)




## Ejercicio 03 - Arequipa

Determinar el intervalo de confianza para el grado de satisfaccion por el servicio prestado a un *99%* de confianza.



```{r sAre}
sAre
summary(sAre)
t.test(x=sAre, conf.level=0.99)
```
el grado de satisfaccion para la ciudad de arequipa con un 90% de confianza se encuentre entre 2.8 y 4.4 en promedio aproximadamente