---
title: "Prueba de hipotesis para la muestra"
output: html_document
---

```{r setup, include=FALSE}
knitr::opts_chunk$set(echo = TRUE)
tiempos <- c(15, 30, 50, 60, 25, 65, 45, 90, 75, 50, 15, 50, 20, 35, 55, 70, 75, 45, 65, 56, 45, 32, 75, 52, 85, 78, 20, 45, 52, 17, 80)
vsig <- 5 
tam<- length(tiempos)
media <- sum(tiempos)/tam
de <- sd(tiempos)
alpha <- vsig*0.01
mu <- 60

estadistico <- t.test(tiempos, alternative='less',
       conf.level=0.95, mu=60)
```

## Ejercicio 02

El gerente de personal de una empresa querría determinar la cantidad
de tiempo que necesitan los empleados para llegar a su trabajo. Se
selecciona una m.a. de 31 empleados y se registra el tiempo en
minutos para llegar al trabajo, con los siguientes resultados:

### paso 01, Planteamiento de hipotesis

- H0 > 60 (Hipotesis nula)
- Ha <= 60 (Hipotesis alternativa)

### paso 02, seleccion de  nivel de significancia
Nivel de significancia ``` 0.05```
Nivel de confianza ```0.95```

### paso 03, Determinar valor de prueba
hallar zcalculada 
``` {r}
#estadistico <- (media - mu) / (de/sqrt(tam))
estadistico
```
Nivel de confianza ```0.95```


### paso 04, Distribucion Z tabulada
z tabulada 
95%  = ``` 1.645```

### paso 05, Decision

con un nivel de significancia del 95% se puede confirmar la hipotesis alternativa lo cual indica que existen tiempos promedios de viaje menores que 60 minutos


pvalues es mayor segun


hipotesis para saber si los datos son o no son normales


si ses menos al % no son normales

si es mayor los datos son normales # =(D23-C22)/RAIZ((C22*(1-C22))/C21)