---
title: "ptstudentmuesinde"
output: html_document
---


```{r setup, include=FALSE}
knitr::opts_chunk$set(echo = TRUE)
#Planta.a <- c(78,88,77,80,79,84,73,87,88,83,82,80,81,79,75)
#Planta.b <- c(68,72,73,74,78,62,69,70,74,72,77,69)

Planta.a <- c(163,161,160,169,163,162,164,170,165,162,159,160)
Planta.b <- c(159,158,162,161,159,160,161,159,159,157)


```

## Ejemplo 2

Se seleccionaron aleatoriamente a 12 trabajadores de la Planta No 1 y 10 trabajadores de la Planta
No 2 de una empresa, con la finalidad de estudiar sus índices de eficiencia. El objetivo es determinar
si existe diferencia entre los índices de eficiencia de los trabajadores de las dos plantas seleccionadas,
a un nivel de significancia de 0.05.

### paso 01, Planteamiento de hipotesis

- H0 = El índice de eficiencia de la planta A es igual a la de B 
- Ha = El índice de eficiencia de la planta A es diferente a la de B 

### paso 02, seleccion de  nivel de significancia
Nivel de significancia ``` 0.05```
Nivel de confianza ```0.95```

### paso 03, Determinar valor de estadistico
``` {r Planta}
estadistico <- t.test(Planta.a, Planta.b)
estadistico
```

### paso 04, Formular regla de desicion
``` {r Planta}
x <- Planta.a
y <- Planta.b
test <- ks.test(x=x, y=y)
test


lev <- fligner.test(x,y)
lev <- leve(Planta)
```
la diferencia de medias  0.06021 > 0.05 es mayor entonces se anula la hipotesis nula
### paso 05, Decision

con un nivel de significancia del 95% se puede rechazar la hipotesis nula el cual indica que  existe diferencia entre el el índice de eficiencia de la planta A y B 