---
title: "prueb-hip-2muest"
output: html_document
---

```{r setup, include=FALSE}
knitr::opts_chunk$set(echo = TRUE)
pre <- c(60,71,88,74,76,62,85,84,70,83)
pos <- c(68,80,90,72,80,69,88,86,69,87)
```

## Ejemplo 2

El área de capacitación de Recursos Humanos, está realizando una
capacitación por competencias para mejorar el rendimiento del trabajador se
seleccionaron aleatoriamente a 10 trabajadores a los cuales se les brindó la
capacitación. A continuación se presentan los puntajes en rendimiento antes y
después de brindarles la capacitación por competencias

### paso 01, Planteamiento de hipotesis

- H0 = ud  = 0 (Hipotesis nula)
- Ha = ud <> 0 (Hipotesis alternativa)

### paso 02, seleccion de  nivel de significancia
Nivel de significancia ``` 0.05```
Nivel de confianza ```0.95```

### paso 03, Determinar valor de estadistico
``` {r pre, pos}
estadistico <- t.test(x=pre,y=pos, paired=TRUE)
estadistico
```

### paso 04, Constrastar prueba de normalidad
``` {r pre, pos}
pre
pos
test <- ks.test(x=pre, y=pos)
test
```
la diferencia de medias  0.001195 < 0.05 es mayor entonces se anula la hipotesis
### paso 05, Decision

con un nivel de significancia del 95% se puede rechazar la hipotesis nula el cual indica que la capacitación por competencias tuvo efectos positivos en el rendimiento del trabajador.